---
title: "Turismo Sardengna 2021: capacità strutture ricettive e provenienza turisti"
output:
  html_document:
    df_print: paged
---
# Report 

Il seguente progetto riguarda l'analisi di 2 dataset sul turismo in sardegna nel 2021. Il primo si focalizza sulla capacità delle strutture ricettive; il secondo si concentra su arrivo, provenienza e provincia di destinazione dei turisti.


# Importazione del dataset

```{r}

movimenti2021= readr::read_csv("turismoSardegna/capacita_strutture_ricettive_mensile_2021.csv")
movimenti2021
```

```{r}

summary(movimenti2021)
str(movimenti2021) #comune, anno, mese, Tipologia, Stelle, numero strutture, letti camere 

```

```{r}
movimenti2021= readr::read_csv("turismoSardegna/capacita_strutture_ricettive_mensile_2021.csv", col_types = list(Comune= col_factor(), Stelle = col_factor(c(levels = "1 Stella", "2 Stelle", "III Categoria", "3 Stelle","II Categoria", "4 Stelle", "I Categoria", "5 Stelle", "5 Stelle Lusso")), Tipologia= col_factor()), na = "NULL")

str(movimenti2021) 
sum(is.na(movimenti2021)) #non sono presenti valori mancanti ma molte osservazioni riguardo le stelle delle strutture sono state etichettate come NULL.
summary(movimenti2021)
# library("")
# readr::read_csv (na = "NULL")

```

Per prima cosa, è stato importato il dataset. Questo dataset contiene la capacità delle strutture ricettive della Regione Sardegna riferita all'anno 2021. La capacità ricettiva misura la consistenza in termini di numero delle strutture ricettive e relativi posti letto e camere. I dati sono suddivisi per comune, mese e tipologia di struttura. La fonte del dato è l'anagrafica del SIRED, il sistema informativo di raccolta ed elaborazione dati fornito dalla Regione Sardegna alle Province che lo gestiscono a livello territoriale. Il SIRED contiene i periodi di apertura delle strutture ricettive così come da queste comunicati. Sono comprese nel conteggio tutte le strutture (e relativi posti letto) che risultano aperte almeno un giorno nell'anno.
 Dal summary si può osservare che non sono presenti valori mancanti ma molte osservazioni riguardo le stelle delle strutture sono state etichettate come NULL. Le variabili Char sono state convertite in factor. 

```{r}
provenienza = readr::read_csv("turismoSardegna/movimenti_macrotipologia_2021 _provenienza.csv")

#str(provenienza) #anno, provincia, mese, macrotipologia, macroprovenienza, provenienza, arrivi, presenze (numero di notti trascorse dai clienti)
provenienza
```

```{r}
provenienza = readr::read_csv("turismoSardegna/movimenti_macrotipologia_2021 _provenienza.csv", col_types = list(provincia= col_factor(), macro_tipologia = col_factor (), macro_provenienza = col_factor(), provenienza = col_factor()))

sum(is.na(provenienza)) #sono presenti 114 valori mancanti 
str(provenienza)
provenienza_cleaned = na.omit(provenienza)


```

Il dataset raccoglie gli arrivi (numero di clienti ospitati negli esercizi ricettivi nel periodo considerato) e le presenze (numero di notti trascorse dai clienti negli esercizi ricettivi nel periodo considerato) dei turisti in Sardegna. I dati sono relativi all'anno 2021, e sono suddivisi per mese, macro-tipologia della struttura ricettiva, provenienza del turista (regione italiana o stato straniero) e provincia di pernottamento. I dati derivano dalle comunicazioni a fini statistici, obbligatorie per legge, che le strutture ricettive fanno alla Regione Sardegna

# Analisi esplorativa del dataset: grafici


```{r }
library("lubridate")
library("tidyverse")

?lubridate
mesi <-month(movimenti2021$Mese, label= T)

mesi
summary(mesi)

#1

movimenti2021 %>% 
  mutate(MonthLabel= month(Mese, label= T)) %>%
  ggplot(aes(MonthLabel, Letti )) + 
  #geom_boxplot(coef=3) +
  #geom_jitter(width= 0.1, alpha =0.2)+
  geom_line()

# grafico a linee

```

Il grafico mostra la variazione del numero di posti letti disponibili durante l'anno 2021


```{r }

tipologia_ <- movimenti2021 %>% 
  group_by(Tipologia) %>%
  summarise(Letti = sum(Letti))

tipologia_

tipologia <-tipologia_ %>% 
  mutate(proportion= Letti/sum(Letti)) %>%
  mutate(tipologia2= reorder(Tipologia, proportion))

tipologia %>%
  ggplot(aes(tipologia2, proportion))+ 
  geom_bar(stat = "identity")+
  coord_flip()+
  theme(axis.text.y = element_text(size = 8)) +
  xlab("")

```

Il numero di posti letto offerto dagli alberghi durante l'anno è quasi doppio rispetto al numero di letti di allogi privati. Si può inoltre affermare che il numero di posti letto del Campeggio è equiparabile al numero di posti letto di alloggi privati


```{r }
comuni_<- movimenti2021 %>% 
  group_by(Comune) %>%
  summarise(Numero.Strutture = sum(Numero.Strutture))

comuni_


comuni <-comuni_ %>% 
  mutate(proportion= Numero.Strutture/sum(Numero.Strutture)) %>%
  mutate(comuniSardi= reorder(Comune, proportion))

comuni %>% 
  top_n(30) %>% 
  ggplot(aes(comuniSardi, proportion))+ 
  geom_bar(stat = "identity")+
  coord_flip()+
  theme(axis.text.y = element_text(size = 8)) +
  xlab("")

```

Si posso osservare i primi 30 comuni con con maggiore capacità ricettiva in 
termini di numero di strutture durante l'anno. 
Alghero risulta il comune col maggior numero di strutture nel 2021, di poco superiore a Olbia.

```{r }

filter(movimenti2021) %>% 
  ggplot(aes(Camere, Numero.Strutture, color= Tipologia)) +
  geom_point() 

# 
```

Il numero di strutture di Alloggi privati e Bed and breakfast è notevolmente superiore al numero di Alberghi. 
strutture private e Bed and breakfast mostrano inoltre un gran numero di camere paragonabile al numero di camere della tipologia Albergo.


```{r }
summary(movimenti2021$Letti)
summary(movimenti2021$Camere)
summary(movimenti2021$Numero.Strutture)

filter(movimenti2021, Comune == "Aglientu") %>% 
  arrange(desc(Camere))%>% 
  head(100) %>%
  ggplot(aes(Camere, Letti, color= Comune)) +
  geom_point()


```

Il grafico mostra i comuni che hanno il maggior numero di camere mostrando anche il numero di letti

```{r }
arrivi_luogo_provenienza<- provenienza_cleaned %>% 
  group_by(provenienza) %>%
  summarise(arrivi = sum(arrivi))

arrivi_luogo_provenienza

arrivi_luogo_provenienza <-arrivi_luogo_provenienza%>% 
  mutate(proportion= arrivi/sum(arrivi)) %>%
  mutate (provenienza_turisti= reorder(provenienza, proportion))

arrivi_luogo_provenienza %>% 
  top_n(30) %>% #
  ggplot(aes(provenienza_turisti, proportion))+ 
  geom_bar(stat = "identity")+
  coord_flip()+
  theme(axis.text.y = element_text(size = 8)) +
  xlab("")

```

Si può osservare che la maggior parte dei turisti proviene da Sardegna (oltre il 20%) e Lombardia. Si osserva che i turisti stranieri provengono maggiormente da Germania, Francia e Svizzera. 



```{r }
library("gridExtra")

# macro-provenienza

arrivi_provenienza<- provenienza_cleaned %>% 
  group_by(macro_provenienza) %>%
  summarise(arrivi = sum(arrivi))

arrivi_provenienza

macro_provenienza<- arrivi_provenienza%>% 
  mutate(proportion= arrivi/sum(arrivi)) %>%
  mutate(macro_provenienza = reorder(macro_provenienza, proportion))

macro_provenienza

macro_provenienza <- macro_provenienza %>%         
  ggplot(aes(macro_provenienza, proportion))+
  geom_bar(stat = "identity") +
  coord_flip()+
  theme(axis.text.y = element_text(size = 8)) +
  xlab("")

#tipologia

arrivi_tipologia<- provenienza_cleaned %>% 
  group_by(macro_tipologia)  %>% 
  summarise(arrivi = sum(arrivi))

arrivi_tipologia

macro_tipologia <- arrivi_tipologia %>% 
  mutate(proportion= arrivi/sum(arrivi)) %>%
  mutate(macro_tipologia = reorder(macro_tipologia, proportion)) 

macro_tipologia<-macro_tipologia %>%
  ggplot(aes(macro_tipologia, proportion))+
  geom_bar(stat = "identity") +
  coord_flip() +
  theme(axis.text.x = element_text(size = 8)) +
  xlab("")

grid.arrange(macro_provenienza, macro_tipologia)

 
```
 


La proporzione di turisti italiani è quasi doppia rispetto ai turisti stranieri.
Si può inoltre affermare che la maggior parte dei turisti preferiscono pernottare in una struttura recettiva Alberghiera.



```{r }
arrivi_mese<- provenienza_cleaned %>% 
  group_by(mese)  %>% 
  summarise(arrivi = sum(arrivi))

arrivi_mese

arrivi_mese %>% 
  mutate(MonthLabel= month(mese, label= T)) %>%
  ggplot(aes(MonthLabel, arrivi))+
  geom_bar(stat = "identity")



```

Il mese del 2021 in cui le strutture recettive ricevono il maggior numero di turisti è 
agosto, seguito da luglio, settembre e giugno. In seguito, si osserva ottobre 
con oltre 200 mila arrivi, mentre nei restanti mesi gli arrivi non superano mai quota 100 mila.



```{r }
provincia_provenienza<- provenienza_cleaned %>% 
  group_by(provenienza, provincia) %>%
  summarise(arrivi = sum(arrivi), presenze = sum(presenze ))

provincia_provenienza
``` 

```{r } 
filter(provincia_provenienza) %>% 
  ggplot(aes(presenze, arrivi, color= provincia)) +
  geom_point() 



```

Per quanto rigurada il pernottamento, i turisti raggruppati in base alla provenienza 
e alla provincia di destinazione trascorrono un numero di notti superire nella provincia di Sassari rispetto alle altre province.



```{r }
filter(provincia_provenienza, provenienza != "Sardegna") %>%
  arrange(desc(presenze)) %>%
  head(300)
```

```{r }
filter(provincia_provenienza, provenienza != "Sardegna") %>%
  arrange(desc(presenze)) %>%
  head(300) %>%
  ggplot(aes(provincia, presenze)) + 
  geom_boxplot(coef=3) +
  geom_jitter(width= 0.1, alpha =0.2)


```

La distribuzione dei pernottamenti dei turisti che hanno come provincia di destinazione quella di Sassari è mediamente superiore rispetto alle altre. 



# Conclusioni

é stata svolta un attività di preprocessing per analizzare i dati raggruppandoli secondo diverse categorie. Successivamente è stata fatta un'analisi esplorativa del dataset.
